【裁判字號】    98,重訴,36
【裁判日期】    980706
【裁判案由】    侵權行為損害賠償
【裁判全文】
臺灣臺南地方法院民事裁定              98年度重訴字第36號
原      告  臺灣土地銀行股份有限公司
法定代理人  戊○○
訴訟代理人  乙○○
被      告  甲○○
                        4號6.
訴訟代理人  丙○○
被      告  丁○○
                        3樓
上列被告因違反銀行法等案件，原告提起刑事附帶民事訴訟，請
求侵權行為損害賠償事件，經本院刑事庭裁定移送前來，本院裁
定如下：
    主  文
原告之訴駁回。
訴訟費用由原告負擔。
    事  實
一、按因犯罪而受損害之人，於刑事訴訟程序得附帶提起民事訴
    訟，對於被告及依民法負賠償責任之人，請求回復其損害，
    刑事訴訟法第487條第1項定有明文。是附帶民事訴訟，係因
    犯罪而受損害之人，為請求回復其損害，於刑事訴訟程序附
    帶提起之民事訴訟，提起是項訴訟，自須限於被訴之犯罪事
    實侵害其私權，致生損害者，始得為之。換言之，附帶民事
    訴訟之提起，必以刑事訴訟程序之存在為前提，若刑事訴訟
    未經提起公訴或自訴，或非刑事訴訟程序認定之犯罪事實侵
    害其私權，縱因同一事故而受有損害，亦不得對於應負賠償
    責任之人，提起附帶民事訴訟（最高法院91年台抗字第491
    號裁判要旨參照）。又提起附帶民事訴訟，如不合於刑事訴
    訟法第487條第1項所定之要件者，縱於刑事庭依刑事訴訟法
    第504條第1項規定將附帶之民事訴訟移送於民事庭後，亦不
    得將關於民事訴訟之法規，溯及於附帶提起民事訴訟之時，
    而予適用，仍應認其起訴為不合法（最高法院41年度台抗字
    第50號判例參照）。
二、本件原告主張：
  (一)被告丁○○設立多數投資顧問公司組成吸金集團，由被告甲
    ○○擔任顧問，並擔任旗下所設邵氏證券投資顧問股份有限
    公司之負責人，與訴外人張臆泳、陳佩綺等多人於民國92年
    底、93年間共同在全國各地違法吸收資金，至95年3月間為
    警查獲，以被告丁○○與被告甲○○等人涉嫌共同違反銀行
    法、刑法、證券投資信託及顧問法等，案經臺灣臺南地方法
    院檢察署檢察官於95年7月4日以95年度偵字第4689號提起公
    訴，並經本院95年度重訴字第16號判決有罪在案。而被告甲
    ○○於94年4月27日購買台北市士林區○○○路○段190巷108
    之2號房地（下稱系爭房地），並以系爭房地為抵押物，向
    原告貸款新台幣（下同）50,000,000元，並於94年6月7日設
    定60,000,000元最高限額抵押權予原告。
  (二)嗣台南地方法院檢察署檢察官認系爭房地雖以被告甲○○名
    義登記，實係被告丁○○吸金犯罪所得所購買為由，予以限
    制所有權、抵押權、租賃權之設定、移轉及變更。因原告係
    貸款與甲○○之善意抵押權人，且甲○○購買系爭房地之資
    金均向原告借貸所取得，而檢察官卻將系爭房地視為犯罪所
    得，並為保全將來執行沒收予以扣押，已使原告無從就系爭
    房地行使抵押權，受有如聲明所示之損害。又若將來抵押權
    因沒收處分而告消滅，則原告將成為本案最大的受害人。
  (三)且本案因事件繁雜非經長久之時日不能終結其審判，自95年
    1月9日逾欠日起，光1年的利息就要1-2百萬元，該扣押物查
    估價值約5586萬元，縱然日後判決解除扣押交由原告行使抵
    押權，然房價低靡再加上折舊，其不足受償的機率已大增，
    原告因被告丁○○將甲○○當成人頭購屋，致蒙受鉅額之損
    害，亦屬明確。
  (四)並聲明：被告等應連帶給付原告新台幣50,000,000元，及自
    起訴狀繕本送達翌日起至清償日止，按年息百分之五計算之
    利息。
三、經查：
  (一)原告主張檢察官將系爭房地視為犯罪所得，並為保全將來執
    行沒收予以扣押，已使原告無從就系爭房地行使抵押權，自
    95年1月9日逾欠日起，光1年的利息就要1-2百萬元，且房價
    低靡再加上折舊，將來原告不足受償的機率大增等語，惟查
    ，本件刑事案件為台灣台南地方法院檢察署檢察官起訴被告
    丁○○、甲○○違反銀行法、刑法、證券投資信託及顧問法
    等犯罪事實，而原告就系爭房地之抵押權所受之限制，乃係
    因檢察官之扣押命令所致，因此，原告之抵押權縱使因系爭
    房地遭扣押而受有利息或折舊之損害，亦非因被告「被訴之
    違反銀行法、刑法或證券投資信託及顧問法等犯罪事實」所
    受之侵害，依前揭最高法院判決要旨，原告尚不得就抵押權
    因系爭房地遭扣押而無法行使抵押權所受之損害對被告等提
    起附帶民事訴訟。
  (二)又按禁煙、禁毒治罪條例第18條第1項沒收供犯罪所用之財
    產（包括動產不動產），應以其所有權屬於犯人者為限，該
    財產先與他人設定抵押權者，仍應予以沒收，抵押權人不能
    於強制執行時，提起異議之訴，惟其抵押權不因此而受影響
    （司法院院解字第3855號解釋參照）。本件第一審刑事判決
    即本院97年12月31日於所為之95年度重訴字第16號判決（見
    本院卷第26-72頁）並未宣告沒收系爭房地，原告主張其抵
    押權將來如因執行沒收而使得抵押權消滅，原告將成為本案
    最大的受害人等語，已難認為有理由；且依上開司法院解釋
    之意旨，即使刑事庭法院將來宣告沒收系爭房地，原告之抵
    押權亦不因此而受影響；又縱使原告之抵押權確實受影響，
    亦非因被告「被訴之違反銀行法、刑法或證券投資信託及顧
    問法等犯罪事實」而受侵害，原告亦不得就抵押權因系爭房
    地遭沒收所受之損害對被告等提起附帶民事訴訟。
  (三)依上所述，原告請求被告連帶給付原告50,000,000元，及自
    起訴狀繕本送達翌日起至清償日止，按年息百分之五計算之
    利息部分，應屬不合法，刑事庭雖誤移送本院民事庭，然依
    首揭判例要旨，仍應認此部分起訴為不合法，予以裁定駁回
    。
四、依民事訴訟法第249條第1項第6款、第95條、第78條，裁定
    如主文。
中    華    民    國    98    年    7     月    6     日
                  民事第三庭    法  官  林福來
以上正本係照原本作成
如不服本裁定應於送達後10日內向本院提出抗告狀，並應繳納抗
告費新台幣1,000元整。
中    華    民    國    98    年    7     月    6     日
                                書記官  吳俊達


司法院資訊處製作；財團法人民間司法改革基金會備份。
